臺灣高等法院臺中分院民事判決
111年度建上易字第20號
上  訴  人  壯欣鋼品股份有限公司

法定代理人  周秀霞  
訴訟代理人  廖本揚律師
被上訴人    春鴻營造有限公司

法定代理人  盧春宏  
上列當事人間請求給付款項事件，上訴人對於中華民國111年3月
16日臺灣臺中地方法院108年度訴字第875號第一審判決提起上訴
，本院於111年10月26日言詞辯論終結，判決如下：
    主  文
原判決關於命上訴人給付超過新臺幣壹萬壹仟伍佰貳拾元本息部
分，及該部分假執行之宣告，暨訴訟費用之裁判（除確定部分外
）均廢棄。
上開廢棄部分，被上訴人在第一審之訴及假執行之聲請駁回。
其餘上訴駁回。
第一審（除確定部分外）、第二審訴訟費用由上訴人負擔百分之
四，餘由被上訴人負擔。
    事實及理由
壹、程序方面：被上訴人經合法通知未於言詞辯論期日到場，核
    無民事訴訟法第386條所列各款情形，爰依上訴人之聲請，
    由其一造辯論而為判決。
貳、實體方面：
一、被上訴人主張：兩造於民國107年1月11日簽訂工程合約書（
    下稱系爭合約），約定由上訴人承作伊向訴外人即業主勞動
    部動力發展署中彰投分署（下稱勞發署中彰投分署）承攬之
    「106年學員機車棚改善工程」（案號0000000號，下稱機車
    棚改善工程）中浪板及彩色鋼板工料工程（下稱系爭工程）
    ，工程總價新臺幣（下同）256萬元（未稅），施工期限為
    自伊通知日起25個工作天完工（含國定假日、例假日）。伊
    已排定上訴人進場時間為同年4月1日，上訴人卻延宕至同年
    6月9日始進場施作，且至同年7月6日方完工，遲延71日，按
    日以合約總價15/10000計算，伊得請求上訴人給付逾期完工
    違約金272,640元。又上訴人本應依約在完工後3日內提供出
    貨材料出廠證明及各式測試報告（下合稱系爭驗收文件），
    然其於同年8月27日始提出，致伊遭勞發署中彰投分署罰款4
    6,104元，而受有損害。爰依系爭合約第17條第1項之約定，
    及民法第231條之規定，求為命上訴人給付318,744元，及自
    110年3月23日起加計法定遲延利息之判決（被上訴人逾此部
    分請求，經原審判決駁回，未據被上訴人聲明不服，非本院
    審理範圍，不另贅述）。
二、上訴人則以：被上訴人因系爭工程工地因未架設安全網等防
    墜設施，遭勞發署中彰投分署禁止施作高空作業，即於107
    年3月31日通知伊暫緩施作。被上訴人於系爭工程工地完成
    防墜設施後，始於同年6月9日通知伊進場施作，並於同年7
    月6日完工。又因被上訴人未如期給付工程款，兩造於同年8
    月27日簽立備忘錄（下稱系爭備忘錄）後，被上訴人方開立
    支票給付第2、3期工程款，故伊於備忘錄簽訂日前得行使同
    時履行抗辯權，拒絕提出系爭驗收文件，被上訴人縱因遲延
    提出系爭驗收文件而遭罰款，亦不可歸責於伊等語，資為抗
    辯（上訴人於原審提起反訴部分，未據兩造聲明不服，非本
    院審理範圍，不另贅述）。
三、原審判決命上訴人給付被上訴人318,744元，及自110年3月2
    3日起至清償日止加計法定遲延利息，並駁回被上訴人其餘
    之請求。上訴人提起上訴，聲明：㈠原判決關於命上訴人給
    付本息部分，及該部分假執行之宣告均廢棄。㈡上開廢棄部
    分，被上訴人在第一審之訴及假執行之聲請均駁回。被上訴
    人未於本院為任何聲明或陳述。
四、得心證之理由：
　㈠上訴人逾期完工3日，被上訴人得請求上訴人給付逾期違約金
    11,520元：
　　⒈勞動部工程施工查核小組（下稱施工查核小組）於107年3
      月31日就機車棚改善工程進行查核，查核紀錄中對缺點項
      目記載「對於高度2公尺以上之屋架鋼樑，勞工有墜落危
      險之虞，未於屋架鋼樑上設置安全網、安全母索及未採取
      使勞工使用安全帶等防墜設施」，有查核紀錄可憑（見原
      審卷○000-000頁）。又依職業安全衛生法第19條第2項及
      高架作業勞工保護措施標準之規定，在安全防護措施尚未
      設置完成之情形下，被上訴人無法進行屋項安裝之高空作
      業，被上訴人遂申請自107年4月10日起停工，此有林正偉
      建築師事務所（下稱監造單位）107年5月8日○○字第00000
      000號函可稽（見原審卷二365頁），勞發署中彰投分署亦
      同意自107年4月10日起至同年月25日止，展延工期16日（
      下稱第1次停工），有該署107年5月15日○○○○字第0000000
      000號函為憑（見原審卷二372頁）。從而，施工查核小組
      於107年3月31日發現被上訴人未設置安全網、安全母索及
      未採取使勞工使用安全帶等防墜設施後，被上訴人即受限
      於法規無法進行系爭工程之高空作業，且被上訴人已於10
      7年4月10日申報第1次停工，是被上訴人已無指定上訴人
      於107年4月1日進場施作之實益。另據證人宋建鈞即上訴
      人於系爭工程之工地主任在本院證稱：被上訴人公司是由
      其員工張雅琇與伊接洽，原本合約記載上訴人要於107年4
      月1日進場施作，但張雅琇於107年3月31日用電話和伊聯
      絡，叫伊暫緩進場等待通知，因為工地有勞安檢查，發現
      沒有設置屋頂防墜網及屋頂開口處安全欄杆，要求被上訴
      人停工改善，這兩點對於做高空屋頂作業之上訴人是最重
      要的兩個點，攸關安全問題，也關係到上訴人能不能進場
      施作等語（見本院卷75、77頁），核與上情相符，堪認兩
      造已合意延後上訴人進場施作日期，是被上訴人主張：上
      訴人未於107年4月1日進場施工，應於該日起負遲延責任
      云云，即無可採。
　　⒉被上訴人雖主張：依系爭合約第22條第3項之約定，應由上
      訴人自行設置安全衛生設備，故上訴人未能於107年4月1
      日進場，應可歸責於上訴人云云。然查，被上訴人於第1
      次停工後，復於107年5月15日至同年月29日申請停工（下
      稱第2次停工），並經勞發署中彰投分署同意，有該署107
      年6月12日○○○○字第0000000000號函可憑（見原審卷二387
      頁）；而第1次停工原因係被上訴人對安全網、護欄未編
      列預算等疑義尚未釐清，第2次停工原因為追加屋頂安全
      網與護欄之變更設計程序尚未完成，且勞發署中彰投分署
      於107年5月29日完成契約變更程序，同意增做「安全網」
      與「護欄」等工程項目之追加工程款等情，有監造單位11
      0年11月5日○○字第00000000號函可稽（見原審卷二335頁
      ）。又勞發署中彰投分署同意追加「安全網」與「護欄」
      等工程項目，工程金額為443,500元，並由被上訴人於109
      年6月9日施作完成等情，亦有決標公告、建築物施工日誌
      可憑（見原審卷○000-000頁、421-434頁）。本院綜合上
      情，再參以宋建鈞於本院證稱：被上訴人並未要求上訴人
      施作防墜網及屋頂開口安全欄杆，依工程慣例應由營造公
      司負責等語（見本院卷77-78頁），被上訴人告知上訴人
      暫緩進場後，既不要求上訴人設置安全網與護欄，反與勞
      發署中彰投分署辦理追加「安全網」與「護欄」等工程項
      目後自行施作，足見兩造有變更系爭合約第22條第3項約
      定安全衛生設備設置者之默示合意，被上訴人自不得再以
      系爭合約第22條第3項主張應由上訴人負擔不能於107年4
      月1日進場之遲延責任。況施工查核小組係於107年3月31
      日就機車棚改善工程提出未設置安全防墜設施之缺失，被
      上訴人為機車棚改善工程之營造廠商，本應就此負改善之
      責，上訴人僅為機車棚改善工程中系爭工程之下包廠商，
      實無在進場前對被上訴人之工程缺失負責之理，是被上訴
      人主張：上訴人未於107年4月1日進場係可歸責於上訴人
      云云，委無可採。
　　⒊被上訴人於107年6月9日完成追加「安全網」與「護欄」等
      工程項目，同日上訴人即進場施作等情，有勞發署中彰投
      分署111年1月7日○○○○字第0000000000號函及建築物施工
      日誌可憑（見原審卷三145頁、421-434頁），足見兩造合
      意之開工日期應已變更為107年6月9日。又上訴人已不爭
      執完工日期為107年7月6日（見本院卷52頁），是上訴人
      之施工日數為28日，系爭合約約定之工期為25個工作天，
      上訴人已逾期3日。又系爭合約第17條第1項約定：「乙方
      （即上訴人）如不依規定日期開工或完工及不按進度表之
      每階段施工期限完成時，應自該期限之翌日起，每逾一日
      ，依工程總價之千分之五計算罰款」（見原審卷一107頁
      ），兩造並無約定為懲罰性違約金之記載，故應屬賠償總
      額預定性違約金。本院審酌被上訴人雖逾期完工3日，但
      被上訴人就機車棚改善工程並未因此而逾期完工，實際所
      受損害有限，故被上訴人請求上訴人按日給付系爭合約工
      程總價256萬元5‰計算之逾期完工違約金，容屬過高，應
      酌減為按日以工程總價1.5‰計算之違約金。
　　⒋綜上，被上訴人依系爭合約第17條第1項之約定，請求上訴
      人給付逾期完工違約金11,520元（計算式：2,560,000元×
      0.0015×3日＝11,520元），應屬有據。逾此部分之請求，
      則不應准許。
　㈡上訴人並未遲延交付系爭驗收文件，被上訴人不得向上訴人
    請求賠償其遭勞發署中彰投分署罰款之損害46,104元：
　　⒈按雙務契約上之給付義務，除主給付義務外，尚有所謂之
      從給付義務。所謂從給付義務，僅具輔助主給付義務之功
      能，確保債權人之利益獲得最大之滿足；從給付義務與他
      方之對待給付是否立於互為對待給付之關係，應視其對契
      約目的之達成是否必要而定。查系爭契約第6條付款說明
      第3、4項約定：「完工後三日內，乙方須將出貨之材料出
      廠證明及各式測試報告一式五份送達甲方」、「送審合格
      後合約成立，材料送審通過後甲方（即被上訴人，下同）
      支付訂金10%（現金票），材料進場甲方支付訂金40%（現
      金票50%,50%60天票），本項工程完工後付款40%（現金票
      50%，50%60天票），其餘部分留作尾款，於工程驗收後給
      付10%（現金票50%，50%60天票），乙方須提供相同金額
      即期日之銀行本票方可請領」（見原審卷一49頁），足見
      系爭合約性質為承攬契約，上訴人之主給付義務為完成並
      交付工作，被上訴人之主給付義務為給付工程款，至被上
      訴人依上開條文所負之交付系爭驗收文件義務，乃為使上
      訴人交付之工作得到品質證明，俾利被上訴人向勞發署中
      彰投分署請款，故屬輔助上訴人主給付義務之性質，為從
      給付義務。又上訴人交付系爭驗收文件之義務既規定於付
      款說明中，且與被上人得否向勞發署中彰投分署請款有關
      ，堪認系爭驗收文件與被上訴人給付工程款之主給付義務
      具有高度相關。復參以兩造簽立之系爭備忘錄，被上訴人
      同意給付現金537,600元並開立票據予上訴人以支付第3期
      工程款，且上訴人同意交付系爭驗收文件，協助被上訴人
      通過勞發署中彰投分署驗收，待勞發署中彰投分署放款後
      ，被上訴人即可以現金換回上開票據等情（見原審卷一13
      9頁），更見上訴人交付系爭驗收文件係為幫助被上訴人
      達成給付工程款之契約目的，應認兩者間互為對待給付之
      關係。又依系爭合約第6條第3、4項，被上訴人於完工時
      應給付40%工程款，上訴人於完工後3日交付系爭驗收文件
      ，故被上訴人有先給付工程款之義務，上訴人在被上訴人
      給付工程款前，自得主張同時履行抗辯，拒絕交付系爭驗
      收文件。
　　⒉系爭工程於107年7月6日完工，上訴人本應給付40%工程款
      ，然上訴人並未給付，兩造遂生爭執，而在勞發署中彰投
      分署介入下，兩造於107年8月27日簽立系爭備忘錄，上訴
      人方於同日交付系爭驗收文件，是上訴人於107年8月27日
      前拒絕交付系爭驗收文件，乃其同時履行抗辯之正當權利
      行使，被上訴人主張上訴人遲延交付系爭驗收文件，即無
      可取。縱勞發署中彰投分署因文件缺失限期命被上訴人於
      107年8月20日前改善，被上訴人於同年月27日始完成改善
      ，遭勞發署中彰投分署計罰違約金46,104元，然此係被上
      訴人未先履行給付40%工程款予上訴人，上訴人合法行使
      同時履行抗辯所致，其所受遭罰款46,104元之損害，不可
      歸責於上訴人，是被上訴人依民法第231條之規定，請求
      上訴人賠償46,104元，要無理由。
五、綜上所述，被上訴人依系爭合約第17條第1項之約定，請求
    上訴人給付被上訴人11,520元，及自民事追加訴之聲明狀繕
    本送達翌日即110年3月23日（上訴人於110年3月22日當庭收
    受，見原審卷二175頁）起至清償日止，按週年利率5%計算
    之利息，為有理由；逾此範圍之請求（除確定部分外），為
    無理由，應予駁回。原審（除確定部分外）就超過上開應准
    許部分，為上訴人敗訴之判決，並為假執行之宣告，自有未
    洽，上訴意旨就此部分指摘原判決不當，求予廢棄改判，為
    有理由，應由本院予以廢棄，改判如主文第二項所示。至於
    上開應准許部分，原審為上訴人敗訴之判決，並為假執行之
    宣告，核無違誤，上訴意旨就此部分仍執陳詞，指摘原判決
    不當，求予廢棄，為無理由，其上訴應予駁回。
六、本件事證已臻明確，兩造其餘之攻擊或防禦方法及所用之證
    據，經本院斟酌後，認為均不足以影響本判決之結果，爰不
    逐一論列，併此敘明。
據上論結，本件上訴一部有理由，一部無理由，依民事訴訟法第
450條、第449條第1項、第79條，判決如主文。
中　　華　　民　　國　　111 　年　　11　　月　　23　　日
                   工程法庭   審判長法　官  杭起鶴
                                    法　官  羅智文
                                    法　官  黃裕仁
正本係照原本作成。
不得上訴。
                                    書記官  王麗珍
　　　　　　　　　　　　　　　　　　
中　　華　　民　　國　　111 　年　　11　　月　　23　　日